【裁判字號】    97,台上,5523
【裁判日期】    971031
【裁判案由】    偽造文書
【裁判全文】
最高法院刑事判決            九十七年度台上字第五五二三號
上  訴  人  甲○○
上列上訴人因偽造文書案件，不服台灣高等法院台中分院中華民
國九十五年一月十九日第二審判決（九十四年度上訴字第二四八
一號，起訴案號：台灣台中地方法院檢察署九十三年度偵字第一
六三一八號），提起上訴，本院判決如下：
    主  文
上訴駁回。
    理  由
按刑事訴訟法第三百七十七條規定，上訴於第三審法院，非以判
決違背法令為理由，不得為之。是提起第三審上訴，應以原判決
違背法令為理由，係屬法定要件。如果上訴理由書狀並未依據卷
內訴訟資料，具體指摘原判決不適用何種法則或如何適用不當，
或所指摘原判決違背法令情事，顯與法律規定得為第三審上訴理
由之違法情形，不相適合時，均應認其上訴為違背法律上之程式
，予以駁回。本件原判決維持第一審論上訴人甲○○以公務員明
知為不實之事項，而登載於職務上所掌之公文書，足以生損害於
公眾罪，處有期徒刑壹年貳月，並諭知緩刑肆年之判決，駁回檢
察官及上訴人在第二審之上訴。係依憑上訴人之部分自白（坦承
其原為台中縣消防局第五大隊大安分隊〈下稱：大安消防分隊〉
隊員，於民國九十二年三月十三日服二十時起至二十四時止之勤
務，職司上情下達、維護隊上安全及接受火災救護之報案等工作
。當日二十三時二十分許，其接獲台中縣大安鄉○○路四五０號
「台安畜牧場」發生火災之報案後，在職務上所掌之大安消防分
隊「出入及領繳無線電登記簿」上記載周良錐「出、２３時２１
分、駕ＳＯ－４８６水箱車前往」之紀錄，而周良錐實際上並未
與小隊長陳乾坤等人於上開時間同時出勤等情不諱），參酌證人
陳乾坤、周良錐、陳素萍、陳明吉、陳坤蒼之證言（陳乾坤證稱
：依規定接獲報案後，白天在六十秒內、夜間在九十秒內出發，
故出勤人員之「出入及領繳無線電登記簿」均由值班人員代為填
載，其於當日二十三時二十分左右聽到警鈴聲，第一批人員在九
十秒內出勤，但發現少了周良錐，其返回值班檯通知上訴人，叫
上訴人聯絡周良錐趕快回來開第二輛水箱消防車，其與陳明吉等
人開車出去，上訴人都知道，因為有排班表，上訴人也有看到，
當日周良錐是排在休人員的班，如有火災發生是負責開第二輛水
箱消防車出勤，在休人員最多只可在戶外走動，以聽得到警鈴聲
為原則，就可無庸報備，因其有二個小時的准假權，但當時周良
錐要外出吃宵夜並未報備，其不知道周良錐外出，要出車時才看
到他不在，大安消防分隊距離大甲約有五、六公里遠，車程六、
七分鐘，隊上之警鈴在約五十公尺範圍內可以聽到，五百公尺遠
即無法聽到；周良錐證述：其在晚上接近十一點時去大甲吃宵夜
，準備要服晚上十二時的勤務，本應向主管陳乾坤報備，其想去
一下很快就回來，當時沒有人知道其外出，在吃完宵夜回來的路
上，才接到上訴人的來電稱「有火災發生，趕快回來」，隔約四
、五分鐘上訴人又打電話給伊，當時已回到隊上剛好要下車，下
車後就馬上開另一輛水箱消防車前往火災現場，當天確實有違反
規定沒錯；陳素萍證以：第二部水箱消防車距離第一部水箱消防
車相隔約二十分鐘左右才到達；證人陳明吉證謂：其載陳乾坤於
二十三時二十八分左右到達，周良錐何時到達則不清楚；陳坤蒼
證述：當日二十三時二十分至二十一分左右，其在家中聽到消防
車的聲音，就走出家門要攔消防車到現場，但未攔到十二號消防
車（即陳乾坤與陳明吉共乘之車輛），其繼續在該處等待約二、
三分鐘，有等到義消陳清圻，但他沒停下來，過二、三分鐘還是
等不到第二輛消防車，就自行打電話向大安消防分隊詢問何處發
生火災，再自行開車前往案發地點救人，到達時……濃煙一直往
下散佈，人員已經沒有辦法上去，伊等只好退到大門口，退到大
門口都還沒看見第二輛水箱消防車到達各等語，及卷附之「出入
及領繳無線電登記簿」、第一審審判筆錄及上訴人當庭書寫之字
跡、台中縣消防局九十二年八月十三日消人字第０九二００一０
七二三號獎懲建議函、台中縣政府九十二年十月三十日函及命令
等證據資料，而為論斷，已敘述其所憑之證據及得心證之理由。
而以上訴人辯稱：火警發生當時，必需聯絡及處理的事情很多，
要通知義消、上報大隊請求支援、聯絡轄區派出所、通知電力公
司、自來水公司派員支援，忙亂中忘了把出勤的錯誤登載改正過
來，當時不知道周良錐不在消防隊內，其沒有必要去掩護周良錐
等語，為飾卸之詞，不足採取，亦已依憑卷證資料，在理由內詳
加指駁。從形式上觀察，原判決並無足以影響判決結果之違法情
形存在。上訴意旨略稱：上訴人一接獲報案通知，依慣例向報案
人詢問火災之相關時、地、物後，即通知隊員出發救災，並通知
其他相關單位及拿出「勤務排班表」利用空檔邊接報案電話邊逐
一填寫，每位隊員皆填載同一時間，未做區隔，亦即「出入及領
繳無線電登記簿」係以消防分隊整隊出發之時間為準，並無依個
別消防隊員不同之出發時間點為登載，此部分上訴人已於原審推
翻第一審之說詞，原判決卻漏未加以論述，難謂適法。又上訴人
並無掩護周良錐之動機，亦無此必要，且職司考核隊員出勤紀錄
之陳乾坤既已知悉少了周良錐，而叫上訴人通知周良錐歸隊駕駛
第二輛消防車，上訴人亦無從掩護周良錐不假外出之事，上訴人
在「出入及領繳無線電登記簿」上為錯誤記載，並不影響大安消
防分隊關於救災措施管理監督及內部考核之正確性，原判決未詳
查剖析，遽為不利上訴人之判斷，自有違誤等語。惟查原判決已
說明：依證人陳乾坤所述，值班人員是應先打電話通知電力公司
斷電、通知自來水公司加強水壓等相關單位配合救災動作後，再
找時間填寫「出入及領繳無線電登記簿」，在分隊內的同仁應當
都有這樣的認知才對；且上訴人於「出入及領繳無線電登記簿」
上共書寫六十個繁體國字、三個英文字母及其他阿拉伯數字，字
體相當工整娟秀，並無潦草跡象，足見此部分上訴人確實符合陳
乾坤所言之作業流程，上訴人所辯顯與事實不符；又依證人陳乾
坤之證述，「出入及領繳無線電登記簿」上有出勤及返隊時間之
記載，且出勤時間係作為有無在九十秒內（夜間）出勤與否之唯
一重要依據，隊員不假外出，會影響個人考績甚至導致懲處，周
良錐即因本案不假外出延緩出勤，影響機關形象情節重大，遭台
中縣消防局記一大過，更會導致大安消防分隊之能力受質疑及形
象受貶低，上訴人為維護周良錐及機關形象，明知上情，故為不
實之記載，以掩飾周良錐違規情事，自難謂無行為之動機。而上
訴人所為，亦導致受害家屬對大安消防分隊執行公務之質疑，使
該消防分隊之形象受損，嚴重打擊同仁之士氣，自足以生損害於
該消防分隊關於救災措施管理、監督及內部管考正確性之理由（
見原判決第五頁至第九頁），所為之論斷，均有相關卷證資料可
資覆按，亦無違證據法則。上訴意旨對原判決已明白論斷之事項
，仍執陳詞，任意指摘，並為單純事實上之爭執，自非合法之第
三審上訴理由。又上訴人於原審仍辯稱：其在忙亂中忘了把出勤
的錯誤登載改正過來等語（見原審卷第二八、三二頁），而值班
人員登載「出入及領繳無線電登記簿」，如明知隊員並非同一時
間出勤，仍故意登載同一時間出勤而未做區隔，即係違法登載不
實行為，原判決既依憑證人陳乾坤之證言，認定「出入及領繳無
線電登記簿」上有關出勤時間之記載，係作為有無在規定時間內
出勤救災之唯一重要依據，自係認為大安消防分隊並無違法登載
不實之慣例，原判決對上訴人此部分說詞未予指駁，僅係行文簡
略而已，對於判決本旨顯然無影響，按諸刑事訴訟法第三百八十
條規定，自不能執以指摘，資為上訴第三審之合法理由。其餘上
訴意旨，憑持己見，對原審採證認事之職權行使，任意指為違法
，難認已符合首揭法定之第三審上訴要件。其上訴違背法律上之
程式，應予駁回。
據上論結，應依刑事訴訟法第三百九十五條前段，判決如主文。
中    華    民    國  九十七  年    十    月  三十一  日
                      最高法院刑事第三庭
                          審判長法官  林  增  福
                                法官  張  清  埤
                                法官  陳  世  雄
                                法官  蔡  國  在
                                法官  王  居  財
      本件正本證明與原本無異
                                      書  記  官
中    華    民    國  九十七  年   十一   月    四    日
                                                     Ｍ


司法院資訊處製作；財團法人民間司法改革基金會備份。
